最高法院刑事判決　　　　　　九十四年度台上字第四０七四號
　　上　訴　人　台灣高等法院高雄分院檢察署檢察官
　　被　　　告　甲○○○
　　　　　　　　　　　　　9號.
　　選任辯護人　林復華律師
上列上訴人因被告傷害致人於死案件，不服台灣高等法院高雄分
院中華民國九十一年十月九日第二審更審判決（九十一年度上更
(一)字第二二二號，起訴案號：台灣屏東地方法院檢察署八十八年
度偵字第四五三七號），提起上訴，本院判決如下：
    主  文
原判決撤銷，發回台灣高等法院高雄分院。
    理  由
本件原判決認定：被告甲○○○與被害人楊宋敏係妯娌關係，平
日相處不睦，於民國八十八年一月十二日十七時許，在甲○○○
耕作之屏東縣崁頂段第六九八、六九九號農地，因楊宋敏之農地
插秧須借路經過該二筆農地，甲○○○要求楊宋敏借路經過應事
先告知，楊宋敏乃回稱該二筆農地係登記為其丈夫楊文來所有，
卻由甲○○○在耕作收成等語，雙方繼而發生口角爭吵；甲○○
○因心生不滿，竟基於傷害人身體之犯意，出手推打楊宋敏之肩
膀，楊宋敏立即反手拉扯甲○○○之頭髮，甲○○○亦以手抓住
楊宋敏之頭髮，雙方先於產業道路上相互拉扯，繼因相互拉扯而
翻落於農田內，在農田內，甲○○○仍以手抓及拉扯之方法毆打
楊宋敏，因而致使楊宋敏受有頭部外傷、鼻腔內出血、左額部擦
傷一處五公分、右額部擦傷一處三公分、左頰部瘀傷一處○．六
公分、左唇近法令紋處瘀傷一處一．八公分乘○．四公分、右頰
部瘀傷一處三公分乘二公分、嘴唇外傷、上唇膜瘀傷三處分別為
三公分乘○．五公分、一公分乘○．五公分、○．五公分乘○．
五公分、下唇粘膜瘀傷二處分別為一．五公分乘一公分、二公分
乘○．五公分，頦部擦傷一處○．五公分、背部有外傷痕跡、左
肩胛部擦傷一處二公分乘○．五公分等傷害。適甲○○○之女楊
千葦路過發現將二人勸開，甲○○○即自行離開，楊宋敏則坐在
原地休息，因曾罹患心肌疾病，又經激烈拉扯翻滾而引發急性心
衰竭，經送醫急救延至翌日十三時四十五分許不治死亡；因而維
持第一審論處甲○○○傷害人之身體，處有期徒刑六月，如易科
罰金以三百元折算一日之判決，駁回檢察官在第二審之上訴；固
非無見。
惟查：(一)原判決於事實欄認定被害人楊宋敏受傷情形為：「頭部
外傷、鼻腔內出血、左額部擦傷一處五公分、右額部擦傷一處三
公分、左頰部瘀傷一處○．六公分、左唇近法令紋處瘀傷一處一
．八公分乘○．四公分、右頰部瘀傷一處三公分乘二公分、嘴唇
外傷、上唇膜瘀傷三處分別為三公分乘○．五公分、一公分乘○
．五公分、○．五公分乘○．五公分、下唇粘膜瘀傷二處分別為
一．五公分乘一公分、二公分乘○．五公分，頦部擦傷一處○．
五公分、背部有外傷痕跡、左肩胛部擦傷一處二公分乘○．五公
分」；然依台灣屏東地方法院檢察署法醫解剖紀錄報告記載，楊
宋敏頭皮下出血、頂骨部與枕骨部帽狀腱膜下出血、兩側胸肌出
血、心包膜外出血、左側第三、四、五、六根肋骨骨折、右側第
四、五、六根肋骨骨折、肺部鬱血、右腎中度鬱血（相驗卷第七
十三頁至第七十六頁）；上開傷害是否為被告毆打所致？原判決
未依據卷內資料審認論敘，自有違誤。(二)按刑法上所謂因果關係
，係指依經驗法則，綜合行為當時所存在之一切事實，為客觀之
事後審查，認為在一般情形下，有此環境，有此行為之同一條件
，均可發生同一結果者，該條件即為發生結果之相當條件，行為
與結果即有相當之因果關係；因此，依事後之立場，客觀的審查
行為當時之具體事實，認其行為確為發生結果之相當條件者，該
行為即有原因力，至行為與行為後之條件相結合而始發生結果者
，應就行為時所存在之事實，客觀的加以觀察，如具有結合之必
然性，則行為與行為後所生之條件，即有相當聯絡，該行為不失
為發生結果之原因；又加重結果犯，係因犯罪行為致生超越原先
犯意所預期之較重結果，法律就此較重結果科以較其基本犯罪行
為為重之刑事責任之犯罪，即行為人對其所實施之犯罪行為客觀
上「能預見」可能發生超越犯意所生之較重結果，祇因當時之疏
忽，致「未預見」而生一定之重果，即應負加重結果犯之刑事責
任；須行為人對於超越原先犯意所預期而生之較重結果並無預見
之可能性，始阻其加重結果之刑事責任。本件依法務部法醫研
究所八八法醫所醫鑑字第００四四號鑑定書鑑定結果，認定：「
楊宋敏生前心肌層有心肌疾病所引起之疤痕組織，因互毆引起急
性心衰竭死亡，其心肌病變為主死因，生前互毆為副死因（間接
死因）」（相驗卷第九十九頁）；則楊宋敏生前患有心肌層心肌
疾病，因被告之毆打而引起急性心衰竭死亡，就被告行為時所存
在之事實，客觀的加以觀察，是否有結合之必然性？若被告當時
未予毆打，其心肌疾病是否亦有可能引起急性心衰竭死亡？原判
決未深入究明；又被告與被害人為妯娌，關係密切，其主觀上何
以不預見該客觀事實之存在？被告是否知悉被害人前曾犯上述心
肌疾病？原判決均未審認說明，均屬違誤。綜上，應認原判決有
撤銷發回之原因。
據上論結，應依刑事訴訟法第三百九十七條、第四百零一條，判
決如主文。
中　　華　　民　　國　九十四　年　　七　　月　二十九　日
                      最高法院刑事第一庭
                          審判長法官  施　文　仁
                                法官  林　永　茂
                                法官  蕭　仰　歸
                                法官  林　開　任
                                法官  林　立　華
      本件正本證明與原本無異
                                      書  記  官
中　　華　　民　　國　九十四　年　　八　　月　　四　　日
                                                      Ｔ
